【裁判字號】    95,基簡,656
【裁判日期】    950907
【裁判案由】    確認本票債權不存在
【裁判全文】
臺灣基隆地方法院基隆簡易庭民事簡易判決
原      告  甲○○
被      告  乙○○
上列當事人間請求確認本票債權不存在事件，本院於95年8月24
日言詞辯論終結，判決如下：
    主  文
確認被告持有如附表所示之本票，對原告甲○○之本票債權不存
在。
訴訟費用新臺幣壹仟元由被告負擔。
    事實及理由要領
一、按發票人主張本票係偽造、變造者，應於接到前條裁定（法
    院准為強制執行之裁定）後20日之不變期間內，對執票人向
    為裁定法院提起確認之訴，非訟事件法第195條第1項固有明
    文；惟本票發票人以相對人執有以其名義所簽發之本票乃第
    三人偽造為由，起訴請求確認兩造間就該本票之債權不存在
    ，雖已逾非訟事件法第195條第1項所定之期間，然此僅無同
    條第2項規定之適用而已，非謂逾此期間，即不得起訴（最
    高法院64年度臺抗字第242號判例意旨參照）；是原告接獲
    本院95年度票字第488號裁定以後，逾20日，始求為確認被
    告所持有如附表所示之本票 (下稱系爭本票) 對原告之債權
    不存在，仍屬適法。次按確認之訴非原告有即受確認判決之
    法律上利益者，不得提起。所謂即受確認判決之法律上利益
    ，係指法律關係之存在與否不明確，原告主觀上認為其在法
    律上之地位有不妥之狀態存在，且此種不妥之狀態，能以確
    認判決將之除去者而言（最高法院52年度臺上字第1240號判
    例、42年度臺上字第1031號判例意旨參照）；茲原告依非訟
    事件法第195條第1項規定，以系爭本票並非其所簽發為由，
    對執票人即本件被告提起確認本票債權不存在之訴，乃為被
    告所否認，則兩造間之本票債權是否有效存在，即屬不確定
    ，而此種不確定之狀態復得以本確認判決加以除去，是自應
    認原告對被告有即受確認判決之法律上利益。從而，原告提
    起本件確認之訴，應予准許，合先敘明。
二、原告起訴主張：被告以系爭本票乃原告甲○○與訴外人程慶
    源共同簽發為由，聲請本院以95年度票字第488號裁定准為
    強制執行，惟系爭本票所載之發票人「呂憲文」署押，實非
    原告所為，應係他人所偽造，兩造間並無任何債權債務關係
    存在，爰依非訟事件法第195條第1項之規定，訴請確認系爭
    本票對原告之債權不存在。
三、被告對於其持有以原告及訴外人程慶原為共同發票人之系爭
    本票並不爭執，惟以：系爭本票係訴外人即原告之子程慶原
    所交付，訴外人程慶原交付系爭本票之時，其上已有原告及
    訴外人程慶原之簽名，並未親見原告本人簽名，亦表示無法
    證明是原告本人簽發系爭本票等語置辯，並求為駁回原告之
    訴。
四、按民事訴訟法第358條關於私文書經本人或其代理人簽名、
    畫押、蓋章或按指印者，推定為真正之規定，須其簽名、畫
    押、蓋章或按指印係本人或其代理人為之，在當事人間已無
    爭執或經舉證人證明者，始得適用，有最高院28年度上字第
    10號判例可資參照。如票載發票人以系爭本票非伊簽名，則
    應由本票執有人就本票上發票人簽名之真正，負舉證責任，
    最高院71年度台上字第2635號判決、95年度台簡抗字第62號
    裁定之意旨甚明。原告主張系爭本票上發票人「甲○○」之
    簽名非其親為一節，經本院比對原告起訴狀與系爭本票發票
    人「甲○○」之簽名結果，以肉眼辨識二者顯然不同 (起訴
    狀之甲○○簽名，有因年老而抖動之情形，而系爭本票之甲
    ○○簽名則運筆流暢)，且觀諸系爭本票發票人「甲○○」
    、「程慶原」之筆跡，其運筆、筆順之特徵極為相似，顯然
    出於同一人之手，況被告亦自承系爭本票乃訴外人程慶原所
    交付，未見原告簽名，則系爭本票為人偽簽之可能性極高 (
    訴外人程慶原涉嫌偽造有價證券罪嫌，本院另依職權告發由
    台灣基隆地方法院檢察署檢察官偵查)，此外被告未提出其
    他證據證明系爭本票發票人「甲○○」之簽名部分確為原告
    親自簽發或授權他人代為簽發，自堪信原告之主張為真實。
五、從而，原告請求判決確認被告持有如附表所示之本票，對原
    告之本票債權不存在，為有理由，應予准許。
六、訴訟費用即第一審裁判費1,000元，由被告負擔。
中    華    民    國    95     年    9     月    7    日
                  基隆簡易庭法  官  徐世禎
以上正本係照原本作成。
對於本件判決如有不服，應於收受送達後20日內向本院提出上訴
書狀，上訴於本院合議庭，並按他造當事人之人數附具繕本。
中    華    民    國    95    年    9     月    8     日
                            書記官  賴敏慧
┌───────────────────────────────────────────────┐
│本票附表：至清償日止利息按週年利率百分之六計算                                                │
├─┬─────────┬───────┬──────┬────────┬────────┬──┤
│編│發     票     日  │票  面  金  額│ 到  期  日 │利 息 起 算 日  │ 發  票  人     │備考│
│號│                  │（新  台  幣）│            │                │                │    │
├─┼─────────┼───────┼──────┼────────┼────────┼──┤
│１│九十五年四月十四日│ 伍萬元       │九十五年五月│九十五年五月十四│程慶源、甲○○  │    │
│  │                  │              │十四日      │日              │                │    │
│  │                  │              │            │                │                │    │
└─┴─────────┴───────┴──────┴────────┴────────┴──┘


司法院資訊處製作；財團法人民間司法改革基金會備份。
